ACORDAO-COMPLETO-2407142

ACÓRDÃO 9365/2020 ATA 31/2020 - PRIMEIRA CÂMARA

VISTOS, relatados e discutidos estes autos de tomada de contas especial instaurada pela Superintendência do Desenvolvimento do Nordeste - Sudene (antiga Agência de Desenvolvimento do Nordeste - Adene) , contra o Sr. Gilberto Rodrigues Nascimento, na condição de Diretor Geral do Instituto Xingó, à época, em razão de indícios de dano ao erário quanto aos recursos repassados ao referido instituto por força do Convênio 160/2004, Siafi 518809, celebrado com a referida agência, que teve como objeto o projeto de capacitação de pequenos produtores no processamento de leite de cabra e derivados, carne e seus derivados e pele caprina e ovina, para promover a sustentabilidade da atividade, por meio do incremento de renda familiar, com a melhoria da qualidade dos produtos ofertados no mercado;
	ACORDAM os Ministros do Tribunal de Contas da União, reunidos em sessão do Plenário, diante das razões expostas pelo Relator, em:
	9.1. rever, de ofício, o Acórdão 2152/2016-TCU-Primeira Câmara, com fundamento no artigo 3º, § 2º, da Resolução-TCU 178/2005, com redação dada pela Resolução-TCU 235/2010, para:
	9.1.1. tornar insubsistente a multa aplicada à responsável Lúcia Pereira (CPF XXX.299.023-XX) , em razão de seu falecimento ter ocorrido antes do trânsito em julgado da decisão condenatória; e
	9.1.2. declarar a nulidade de todos os atos praticados nos presentes autos em relação à Sra. Isabel Cristina de Sá Marinho, uma vez que a responsável faleceu em 27/10/2010, antes de ser chamada ao processo por meio do Ofício 660/2014-TCU/Secex-SE, de 6/6/2014 (peça 24) .
	9.2. restituir os autos à SecexTCE, a fim de que realize as necessárias diligências com vistas a identificar a abertura de inventário ou a realização de eventual partilha dos bens da responsável Lúcia Pereira, dando prosseguimento ao processo.

Tomada de contas especial em razão de indícios de dano ao erário quanto aos recursos repassados ao referido instituto por força do convênio, que teve como objeto o projeto de capacitação de pequenos produtores no processamento de leite de cabra e derivados, carne e seus derivados e pele caprina e ovina, para promover a sustentabilidade da atividade, por meio do incremento de renda familiar, com a melhoria da qualidade dos produtos ofertados no mercado.

Primeira Câmara

Entidades/órgãos do Governo do Estado de Sergipe.

3. Interessados/Responsáveis:
3.1. Responsáveis: Eudes de Souza Correia (XXX.004.404-XX); Fábio José Castelo Branco Costa (XXX.977.954-XX); Gilberto Rodrigues do Nascimento (XXX.475.134-XX); Instituto de Desenvolvimento Cientifico e Tecnologico D (03.357.319/0001-67); Isabel Cristina de Sa Marinho (XXX.768.794-XX); Joselle Moura Ferreira (XXX.961.564-XX); Lúcia Pereira (XXX.299.023-XX).

13.1. Ministros presentes: Walton Alencar Rodrigues (Presidente), Benjamin Zymler, Raimundo Carreiro (Relator), Bruno Dantas e Vital do Rêgo.
13.2. Ministro que não participou da votação: Vital do Rêgo.
13.3. Ministros-Substitutos presentes: Augusto Sherman Cavalcanti e Weder de Oliveira.

ACORDAO-COMPLETO-2529275

Acórdão 605/2022 - Plenário

RAIMUNDO CARREIRO

Adoto como Relatório a instrução elaborada pelo Assessor da Secretaria de Controle Externo de Tomada de Contas Especial (SecexTCE) à peça 164, cuja proposta contou com a adesão do Secretário da Unidade Técnica (peça 165) e da representante do Ministério Público junto ao Tribunal de Contas da União (MP/TCU) , Procuradora-Geral Cristina Machado da Costa e Silva (peça 168) :
"Trata o presente processo de Tomada de Contas Especial (TCE) , instaurada pela Superintendência do Desenvolvimento do Nordeste - Sudene (antiga Agência de Desenvolvimento do Nordeste - Adene) , contra o Sr. Gilberto Rodrigues Nascimento, na condição de Diretor Geral do Instituto Xingó, à época, em razão de indícios de dano ao erário quanto aos recursos repassados ao referido instituto por força do Convênio 160/2004, Siafi 518809, celebrado com a referida agência, que teve como objeto o projeto de capacitação de pequenos produtores no processamento de leite de cabra e derivados, carne e seus derivados e pele caprina e ovina, para promover a sustentabilidade da atividade, por meio do incremento de renda familiar, com a melhoria da qualidade dos produtos ofertados no mercado.
2	O processo foi julgado no mérito pelo Acórdão 2152/2016-TCU-Primeira Câmara, Min. José Múcio Monteiro, Sessão de 29/3/2016 (peça 86) , o qual julgou irregulares as contas de Gilberto Rodrigues do Nascimento, Lúcia Pereira, Eudes de Souza Correia, Isabel Cristina de Sá Marinho, Joselle Moura Ferreira, Fábio José Castelo Branco Costa e do Instituto de Desenvolvimento Científico e Tecnológico do Xingó, condenando-os solidariamente conforme a responsabilização indicada no item 9.2 do citado decisum.
3.	Irresignados com a decisão que lhes foi desfavorável, os representantes legais dos Srs. Fábio José Castelo Branco Costa e Gilberto Rodrigues do Nascimento interpuseram recurso de reconsideração em face do Acórdão 2152/2016-TCU-Primeira Câmara. Os despachos constantes das peças 117, 118 e 121suspenderam os efeitos dos itens 9.1, 9.2, 9.3, 9.4 e 9.5 do Acórdão 2152/2016-TCU-Primeira Câmara em relação a todos os responsáveis (despacho do Relator exarado em 20/6/2016) . O Tribunal apreciou o mérito dos recursos por intermédio do Acórdão 3359/2019-TCU-Primeira Câmara-WAR (sessão realizada em 23/4/2019) , nos seguintes termos:
VISTOS, relatados e discutidos estes autos de recursos de reconsideração interpostos por Fábio José Castelo Branco Costa, Coordenador de Projetos do Instituto Xingó, e Gilberto Rodrigues do Nascimento, Diretor-Geral do mesmo Instituto, contra o Acórdão 2152/2016-TCU-Primeira Câmara, que julgou irregulares suas contas, imputando-lhes débito e multa;
ACORDAM os Ministros do Tribunal de Contas da União, reunidos em sessão da  1ª Câmara, ante as razões expostas pelo Relator, com fundamento no art. 33 da Lei 8.443/1992 c/c o art. 285 do Regimento Interno do TCU, em:
9.1. conhecer dos recursos de reconsideração, para, no mérito, negar-lhes provimento;
9.2. encaminhar cópia desta deliberação aos recorrentes e à Superintendência do Desenvolvimento do Nordeste (Sudene) .
4.	Compulsando os autos, verificou-se que a responsável Isabel Cristina de Sá Marinho (CPF XXX.768.794-XX) faleceu em 27/10/2010  (peça 163) , ou seja, antes de sua citação pelo Tribunal, que se deu por meio do Ofício 660/2014-TCU/Secex-SE, de 6/6/2014  (peças 24 e 31) . 
5.	Em razão do relatado no item anterior, será proposta a exclusão da responsabilidade da Sra. Isabel Cristina de Sá Marinho em face da nulidade de todos os praticados no processo que digam respeito à sua pessoa. Dado o transcurso de mais de 10 anos desde o fato gerador da irregularidade, o estágio atual do processo e a existência de outros responsáveis solidários, consideramos contraproducente e, até mesmo, antijurídico, a hipótese de se chamar aos autos eventuais herdeiros.
6.	Dando continuidade à leitura do processo, verificou-se, ainda, que a responsável Lúcia Pereira (CPF XXX.299.023-XX) faleceu em 16/6/2018, ou seja, antes do trânsito em julgado do acórdão condenatório. Dessa forma, dado o caráter personalíssimo da penalidade, faz-se necessário tornar insubsistente a multa de R$ 10.000,00 que lhe foi aplicada por meio do item 9.3 do Acórdão 2152/2016-TCU-Primeira Câmara-JM (art. 5º inciso XLV, da CF) . Por outro lado, serão feitas diligências com vistas a identificar a abertura de inventário ou a realização de eventual partilha. Cumprida essa etapa, as notificações de dívida serão redirecionadas ao inventariante ou a herdeiro (s) .
7.	Em face do exposto, submeto os autos à consideração superior, para encaminhamento ao Gabinete do Excelentíssimo Senhor Ministro, Raimundo Carreiro, propondo:
7.1. 	 rever, de ofício, o Acórdão Acórdão 2152/2016-TCU-Primeira Câmara, com fundamento no artigo 3º, § 2º, da Resolução-TCU 178/2005, com redação dada pela Resolução-TCU 235/2010, para:
7.1.1.	tornar insubsistente a multa aplicada à responsável Lúcia Pereira (CPF XXX.299.023-XX) , em razão de seu falecimento ter ocorrido antes do trânsito em julgado da decisão condenatória; e
7.1.2.	declarar a nulidade de todos os atos praticados no TC Processo 033.957/2011-8 em relação à Sra. Isabel Cristina de Sá Marinho, uma vez a responsável faleceu em 27/10/2010, ou seja, antes de ser chamada aos autos por meio do Ofício 660/2014-TCU/Secex-SE, de 6/6/2014."
É o Relatório.

8.1. Cid de Castro Cardoso (5.091/OAB-AL), representando Fábio José Castelo Branco Costa.  
8.2. Emmanuel Bezerra Correia (12177/OAB-PE), representando Eudes de Souza Correia.  
8.3. Airton Rocha Nobrega (5369/OAB-DF), representando Gilberto Rodrigues do Nascimento.

Procuradora-Geral Cristina Machado da Costa e Silva.

TOMADA DE CONTAS ESPECIAL. CONSTATAÇÃO DO FALECIMENTO DE DUAS RESPONSÁVEIS. PROPOSTA DE NULIDADE DOS ATOS PRATICADOS EM RELAÇÃO A UMA DAS RESPONSÁVEIS. PROPOSTA DE EXCLUSÃO DA MULTA EM RELAÇÃO A OUTRA. RESTITUIÇÃO DOS AUTOS À UNIDADE TÉCNICA.

TOMADA DE CONTAS ESPECIAL (TCE)

Secretaria de Controle Externo de Tomada de Contas Especial (SecexTCE).

Inicialmente, registro que atuo no presente processo por força do art. 152 do Regimento Interno do TCU (RI/TCU) .
2.	Trata-se de Tomada de Contas Especial, instaurada pela Superintendência do Desenvolvimento do Nordeste - Sudene (antiga Agência de Desenvolvimento do Nordeste - Adene) , contra o Sr. Gilberto Rodrigues Nascimento, na condição de Diretor Geral do Instituto Xingó, à época, em razão de indícios de dano ao erário quanto aos recursos repassados ao referido instituto por força do Convênio 160/2004, Siafi 518809.
3.	O Acórdão 2152/2016-TCU-Primeira Câmara (rel. Min. José Múcio Monteiro) (peça 86) julgou irregulares as contas de diversos responsáveis, entre eles, Fábio José Castelo Branco Costa, Gilberto Rodrigues do Nascimento, Lúcia Pereira e Isabel Cristina de Sá Marinho, condenando-os solidariamente em débito e aplicando-lhes a multa do art. 57 da Lei 8.44.3/92.
4.	Irresignados, os Srs. Fábio José Castelo Branco Costa e Gilberto Rodrigues do Nascimento interpuseram recurso de reconsideração, o qual foi apreciado pelo Acórdão 3359/2019-TCU-Primeira Câmara (rel. Min. Walton Alencar Rodrigues) . Por meio deste decisum, esta Corte de Contas conheceu do recurso e, no mérito, negou-lhe provimento.
5.	Nesta assentada, a Secex-TCE destacou que:
a)	a responsável Isabel Cristina de Sá Marinho (CPF 103.768.794-91) faleceu em 27/10/2010  (peça 163) , ou seja, antes de sua citação pelo Tribunal, que se deu por meio do Ofício 660/2014-TCU/Secex-SE, de 6/6/2014  (peça 164, item 4) ;
b)	será proposta a exclusão da responsabilidade da Sra. Isabel Cristina de Sá Marinho, tendo em vista o transcurso de mais de 10 anos desde o fato gerador da irregularidade, o estágio atual do processo e a existência de outros responsáveis solidários, pois considera contraproducente e, até mesmo, antijurídico, a hipótese de se chamar aos autos eventuais herdeiros (peça 164, item 5) ;
c)	a responsável Lúcia Pereira (CPF 043.299.023-20) faleceu em 16/6/2018, ou seja, antes do trânsito em julgado do acórdão condenatório (peça 164, item 6) .
6	Com fulcro no acima exposto, a unidade técnica propôs rever de ofício o Acórdão 2152/2016-TCU-Primeira Câmara (rel. Min. José Múcio Monteiro) , para tornar insubsistente a multa aplicada à Sra. Lúcia Pereira, em razão de seu falecimento antes do trânsito em julgado da decisão condenatória e declarar a nulidade de todos os atos praticados nestes autos com relação à Sra. Isabel Cristina de Sá Marinho. A Procuradora-Geral Cristina Machado da Costa e Silva manifestou sua concordância com essa proposta.
7.	Feito esse breve resumo dos fatos, passo a decidir.
8.	Com fulcro na análise efetuada pela unidade técnica, a qual incorporo desde já às minhas razões de decidir, manifesto minha concordância com o entendimento uniformemente esposado pela SecexTCE e pelo representante do Parquet especializado, sem prejuízo de tecer as considerações a seguir.
9.	Segundo a jurisprudência pacífica do TCU, o falecimento do responsável após sua citação válida não impede o julgamento de mérito pela irregularidade de suas contas, não sendo cabível, portanto, extinguir o processo em função de seu óbito. Por outro lado, tendo em vista o caráter personalíssimo da multa prevista no art. 57 da Lei Orgânica desta Corte de Contas, julgo que a apenação da Sr. Lúcia Pereira, responsável falecida, por meio do Acórdão 2152/2016-TCU-Primeira Câmara (rel. Min. José Múcio Monteiro) , deve ser afastada.
10.	Aduzo que o Tribunal pode promover a revisão de ofício do acórdão condenatório, para afastar a multa aplicada, caso o óbito do responsável ocorra após a sua citação válida, mas antes do trânsito em julgado da decisão condenatória. Esse entendimento tem sido acolhido pela jurisprudência desta Corte, como se observa, por exemplo, nos Acórdão 2096/2020-TCU-Plenário (rel. Min. Benjamin Zymler) , 3.461/2017-TCU-2ª Câmara (rel. Min. André Luiz de Carvalho) e 6.118/2017-TCU-1ª Câmara (rel. Min. Augusto Sherman Cavalcanti) .
11.	Quanto ao caso da Sra. Isabel Cristina de Sá Marinho, citada quase quatro anos após seu falecimento, e tendo em vista que as irregularidades sob exame neste processo ocorreram há mais de dez anos, verifico que assiste razão à unidade instrutiva em pedir a nulidade dos atos praticados nestes autos com relação a sua pessoa. 
12.	Esta Corte de Contas entende que é nula a citação e todos os atos dela decorrentes quando feita a responsável já falecido, sendo necessária sua renovação ao representante do espólio, desde a prolação do Acórdão 6542/2012-TCU-Segunda Câmara (rel. Min. José Jorge) . Da mesma forma, cabe citar o Acórdão 8119/2020-TCU-Segunda Câmara (rel. Min. Ana Arraes) .
13.	Ademais, tendo em vista que a irregularidade apurada nos autos ocorreu há mais de 10 anos, e citar o representante do espólio ou os herdeiros, após longo decurso de tempo, permite presumir a ocorrência de prejuízo ao exercício do contraditório e da ampla defesa, considero que não há mais que se falar em responsabilização relacionada aos atos da Sra. Isabel Cristina de Sá Marinho no presente processo.
	Ante o exposto, voto por que o Tribunal acolha a minuta de acórdão que ora submeto a este Colegiado.
TCU, Sala das Sessões Ministro Luciano Brandão Alves de Souza, em 8 de setembro de 2020.
RAIMUNDO CARREIRO 
Relator